【裁判字號】    95,訴,703
【裁判日期】    950823
【裁判案由】    勞保
【裁判全文】
臺北高等行政法院判決
                                     95年度訴字第00703號
                              .
原      告  乙○○
            丙○○
            丁○○        19.
兼上列1人
法定代理人  甲○○
上列4人共同
訴訟代理人  詹文凱律師
被      告  勞工保險局    設台北市中正區○○○路○段4號
代  表  人  戊○○代理總經理.
                          住同.
訴訟代理人  庚○○        住同.
            己○○        住同.
上列當事人間因勞保事件，原告不服行政院勞工委員會中華民國
94年12月21日勞訴字第0940060611號訴願決定，提起行政訴訟。
本院判決如下：
    主  文
原告之訴駁回。
訴訟費用由原告負擔。
    事  實
緣劉國禎係由中國時報社申報參加勞工保險之被保險人，於民國
（下同）94年2月3日15時昏倒於中國時報社地下室洗手間內，經
送醫急救不治死亡，其受益人（被保險人之配偶）即原告甲○○
向被告申請被保險人劉國禎之職業病死亡給付。案經被告審查結
果，以94年5月18日保給命字第09460312850號函原告甲○○，略
以被保險人因心因性猝死，非屬職業病致死，乃依勞工保險條例
第63條規定，發給35個月普通疾病死亡給付。原告甲○○不服，
向勞工保險監理委員會（下稱監理會）申請審議，經該會以94年
9月5日94保監審字第1739號審議駁回。原告甲○○仍不服，提起
訴願，亦遭決定駁回，遂向本院提起行政訴訟，另乙○○、丙○
○及丁○○（被保險人之子）於95年7月25日向本院請求追加成
為原告。茲摘敘兩造訴辯意旨如次：
甲、原告方面：
一、聲明：求為判決
１、訴願決定、審議審定及原處分均撤銷。
２、命被告作成核付原告等被保險人劉國禎職業病死亡給付之處
    分。
３、訴訟費用由被告負擔。
二、陳述：
１、被保險人劉國禎於94年2月3日在工作時間內，在所任職之中
    國時報社地下室洗手間內昏倒，送醫急救不治死亡，死因為
    心因性猝死，其死亡符合勞工保險被保險人因執行職務而致
    傷病審查準則第21條所定「於作業中」及「於工作當場」等
    要件，故原告等請求依勞工保險條例第64條規定職業病死亡
    之標準，按其平均月投保薪資給付45個月死亡給付，被告以
    欠缺「相當因果關係」為由，僅依一般傷病死亡方式給付35
    個月死亡給付，與原告等請求差異10個月。
２、被保險人劉國禎並無心臟血管疾病之病史，而病發當日確屬
    作業中，且因當日天氣寒冷，加上廁所內空氣稀薄，致劉國
    禎身體血管強烈收縮，導致心因性猝死，其死亡與作業之環
    境應有關聯，被告以經送特約專科醫師審查認無因果關係而
    予否准。惟所謂職業之成因甚多，非可以單純之標準侷限，
    仍應就各客觀因素詳予評斷。被告僅以醫師之判斷為依據，
    未再送請專業鑑定醫療機關為深入之鑑定，實嫌草率，損害
    原告等之權益，請鈞院考慮是否將本案送請專業機構進行鑑
    定，以釐清被保險人死亡與工作間有無相當因果關係。至於
    原處分卷附中國時報社94年4月21日答覆被告所屬台北辦事
    處函文及相關附卷資料，其表示被保險人上班地點94年2 月
    3日溫度約為26度左右之部分，原告等並無意見。
乙、被告方面：
一、聲明：求為判決駁回原告之訴，訴訟費用由原告負擔。
二、陳述：
１、按「被保險人死亡時，按其平均月投保薪資，給與喪葬津貼
    5個月。遺有配偶、子女及父母、祖父母或專受其扶養之孫
    子女及兄弟、姊妹者，並給與遺屬津貼；其支給標準，依左
    列規定：一、參加保險年資合計未滿1年者，按被保險人平
    均月投保薪資，1次發給10個月遺屬津貼。二、參加保險年
    資合計已滿1年而未滿2年者，按被保險人平均月投保薪資，
    1次發給20個月遺屬津貼。三、參加保險年資合計已滿2年者
    ，按被保險人平均月投保薪資，1次發給30個月遺屬津貼。
    」、「被保險人因職業傷害或罹患職業病而致死亡者，不論
    其保險年資，除按其平均月投保薪資，1次發給喪葬津貼5個
    月外，遺有配偶、子女及父母、祖父母或專受其扶養之孫子
    女及兄弟、姊妹者，並給與遺屬津貼40個月。」勞工保險條
    例第63條及第64條分別定有明文。次按「被保險人於作業中
    ，於工作當場促發疾病，而該項疾病之促發與作業有相當因
    果關係者，視為職業病。」勞工保險被保險人因執行職務而
    致傷病審查準則第21條亦定有明文。
２、原告甲○○以其配偶劉國禎於94年2月3日昏倒於地下室洗手
    間內，經送醫急救不治死亡，檢據向被告申請被保險人劉國
    禎之職業病死亡給付。案經被告審查，以被保險人劉國禎係
    因心因性猝死，不能認定與工作有相當因果關係，與上開審
    查準則第21條規定不符，不能視為職業病，所請職業病死亡
    給付應按普通疾病辦理，並經審議審定及訴願決定維持在案
    。
３、被告對於被保險人劉國禎94年2月3日確實係在作業中於工作
    場所當場促發疾病，並不爭執，惟有關作業與疾病間是否具
    有相當因果關係，而得視為職業病，參照行政院勞工委員會
    對此召開研討會議之會議結論，須有超乎尋常工作之特殊壓
    力發生，始足當之。
４、按勞工保險被保險人因執行職務而致傷病審查準則第21條規
    定，被保險人於工作當場促發疾病，而該項疾病之促發與作
    業有相當因果關係者，始可視為職業傷病，又作業與疾病之
    促發相當因果關係之認定，即工作若係促使該疾病發生之重
    要原因時，需要有相當時間、場所的、明確之「超乎尋常工
    作的特殊壓力」之事實發生為認定基準。本案經被告派員訪
    查，訪查紀錄載略：「劉國禎自72年起就在中國時報社工作
    ，擔任工務組組長一職，負責台中印刷廠之電氣設備維修工
    作，每日工作時間自早上7時至下午3時，無抽煙、喝酒之習
    慣，僅有因坐骨神經痛前往澄清醫院中港院區求診紀錄。」
    復據中國時報社出具有關被保險人劉國禎申請職業病死亡給
    付補充說明載略以：「工作時間為上午7時至下午3時，工作
    地點為全廠區，平時於地下室1樓電氣室辦公區，工作內容
    為本報工務組組長職，負責本廠一切水、電、消防等供應、
    維護、規劃調度，以上工作內容，依設備機器運轉情況有所
    需要時，交替保養、維修及操作。每日工作8小時，週休2日
    。94年2月3日事發當時正是晚報印刷時段（13時至15時），
    劉員在高壓電氣室監控，發生時間為2月當時室外溫度較低
    ，電氣值班室約26度左右。」。
５、參照被告特約職業病專科醫師，就被保險人劉國禎之相關病
    歷資料審查意見略以：「一、依相驗證明，其死因為心因性
    猝死。二、其工作為印刷廠工務工作，工作時間上午7點至
    下午3點，並無過度加班或過勞情形。三、其無體檢紀錄，
    健保就醫紀錄亦無資料（93年1月94年1月），依澄清醫院資
    料，其患有B型肝炎、膽石症、消化性潰瘍等疾病，但93年
    10月17日有發現高血壓。四、綜上，並無可歸因於其工作而
    致其發病死亡者。」，又據監理會專科醫師審查意見略以：
    「無客觀明確之事實顯示被保險人發病前有超乎尋常之工作
    壓力足以引起猝死。」，據上，被保險人劉國禎在事故發生
    前，並未遭受急性的，異乎尋常的，例外的壓力，或在特定
    工作時間內從事超越平日工作甚多的，不利於健康的生理或
    心理負荷之工作，是本件被保險人劉國禎所患實難謂與其工
    作間有相當因果關係，而有上開審查準則第21條規定之適用
    ，故被告所為處分依法並無不合。
    理  由
一、被告代表人原為史哲，95年7月10日辭職生效，由副總經理
    戊○○代理總經理職務，茲由其具狀聲明承受訴訟，核無不
    合，應予准許。又本院95年8月9日辯論終結後，被告代表人
    雖於89年8月16日變更為廖碧英，惟依行政訴訟法第182條第
    1項但書規定：「但於言詞辯論終結後當然停止者，本於其
    辯論之裁判得宣示之。」，本院仍得本於其辯論而為裁判。
二、按訴願人以外之利害關係人，認為訴願決定，損害其權利或
    法律上之利益者，得向高等行政法院提起撤銷訴訟，行政訴
    訟法第4條第3項定有明文。本件原告乙○○、丙○○及丁○
    ○等3人，前雖未就系爭勞保死亡給付申請審議及提起訴願
    ，惟彼等既與原告甲○○同為勞工保險條例第65條第1款所
    定遺屬津貼之受領人以及被保險人劉國禎之繼承人，依法對
    系爭勞保死亡給付，為利害關係人，於原告甲○○申請審議
    及提起訴願後，不服訴願決定，自得依法提起行政訴訟。又
    本件訴訟標的對於原告等必須合一確定，原告乙○○、丙○
    ○及丁○○於原告甲○○之起訴狀送達後追加起訴，依法應
    予准許。
三、按「被保險人死亡時，按其平均月投保薪資，給與喪葬津貼
    5個月。遺有配偶、子女及父母、祖父母或專受其扶養之孫
    子女及兄弟、姊妹者，並給與遺屬津貼；其支給標準，依左
    列規定：一、參加保險年資合計未滿1年者，按被保險人平
    均月投保薪資，1次發給10個月遺屬津貼。二、參加保險年
    資合計已滿1年而未滿2年者，按被保險人平均月投保薪資，
    1次發給20個月遺屬津貼。三、參加保險年資合計已滿2年者
    ，按被保險人平均月投保薪資，1次發給30個月遺屬津貼。
    」、「被保險人因職業傷害或罹患職業病而致死亡者，不論
    其保險年資，除按其平均月投保薪資，1次發給喪葬津貼5個
    月外，遺有配偶、子女及父母、祖父母或專受其扶養之孫子
    女及兄弟、姊妹者，並給與遺屬津貼40個月。」分別為勞工
    保險條例第63條及第64條所規定。次按「本準則依勞工保險
    條例（以下簡稱本條例）第34條第2項規定訂定之。」、「
    被保險人因執行職務而致傷病之審查，除法令另有規定外，
    依本準則辦理。」、「被保險人於作業中，因工作當場促發
    疾病，而該項疾病之促發與作業有相當因果關係者，視為職
    業病。」勞工保險被保險人因執行職務而致傷病審查準則第
    1條、第2條及第21條復有明文。
四、本件劉國禎係由中國時報社申報參加勞工保險之被保險人，
    於94年2月3日15時昏倒於中國時報社地下室洗手間內，經送
    醫急救不治死亡，其受益人（被保險人之配偶）即原告甲○
    ○向被告申請被保險人劉國禎之職業病死亡給付。案經被告
    審查結果，以94年5月18日保給命字第09460312850號函原告
    甲○○，略以被保險人因心因性猝死，非屬職業病致死，乃
    依勞工保險條例第63條規定，發給35個月普通疾病死亡給付
    。原告甲○○不服，向監理會申請審議，經該會以94年9月
    5日94保監審字第1739號審議駁回。原告甲○○仍不服，提
    起訴願，亦遭決定駁回，遂向本院提起行政訴訟，另乙○○
    、丙○○及丁○○（被保險人之子）於95年7月25日向本院
    請求追加成為原告。原告等主張被保險人並無心臟血管疾病
    之病史，而病發當日確屬作業中，且因當日天氣寒冷，加上
    廁所內空氣稀薄，致被保險人身體血管強烈收縮，導致心因
    性猝死，其死亡與作業之環境應有關聯，被告僅以醫師之判
    斷為依據，未再送請專業鑑定醫療機關為深入之鑑定，實嫌
    草率（詳如事實欄所載）云云。惟查：
１、本件被保險人劉國禎係於上班時昏倒於所任職之中國時報社
    地下室洗手間，經送醫急救，因心因性猝死，此為兩造不爭
    之事實，則本件爭點厥為被保險人劉國禎因心因性猝死與其
    作業是否有相當因果關係，如不具相當因果關係，則不得視
    為職業病，此觀勞工保險被保險人因執行職務而致傷病審查
    準則第21條規定意旨甚明。而該條規定所謂職業病，係指該
    項疾病之促發與作業有相當因果關係者，所謂有相當因果關
    係者，係指條件必須依據經驗法則作客觀判斷，可認定在通
    常情況下，其條件與結果有因果關係，反之，假如在一般情
    況下，雖有此條件存在，但並不一定發生此一結果者，則該
    條件與結果即不具相當因果關係。
２、查行政院勞工委員會以94年1月5日勞安三字第0940000725號
    函修正「職業引起急性循環系統疾病診斷認定基準」，其中
    對於「工作當場所促發的疾病」之認定基準，亦認在醫學上
    需要有合理的認定，具體的是：1.「超出尋常工作的特殊壓
    力」的存在：在該工作者發病前，有與工作有關連之突發的
    事件，其發生狀況可以按時間、場所作明確描述者；或在特
    定的工作時間內有從事特別激烈（質或量）的工作所致的精
    神的或肉體的負擔（特殊壓力）者。工作時間是判定的重要
    依據之一，但並非僅考量工作時數對健康的效應，除了以工
    作時數作為「量」的考量外，也會配合對工作內容造成的心
    理負荷來進行「質」的考量以作客觀綜合的判定。所謂「工
    作時間」指需經過刷卡、登記、報備或主管支持或其他合理
    證明等，並且認定與工作相關之範圍所耗用的時間。2.「超
    出尋常工作的特殊壓力」在醫學上足夠成為疾病發生之誘因
    ：包括工作上的狀況、性質及程度等，在醫學上足夠可當做
    疾病發生的原因。3.時間上的相關：自「超出尋常工作的特
    殊壓力」至疾病發生的時間間隔，在醫學上必須被認為是妥
    當的，並能提出客觀證明。4.為了決定「特殊壓力」的強度
    是否足夠成為疾病發生的原因，應作質的考量、量的考慮、
    在發病之前是否有與工作有關之突發而異常的意外事件發生
    而誘發疾病．．等等，本院認屬適當。蓋上開認定基準，係
    勞工保險之中央主管機關—行政院勞工委員會，針對勞工保
    險條例第34條第2項授權訂定之「勞工保險被保險人因執行
    職務而致傷病審查準則」第21條所謂「該項疾病之促發與作
    業有相當因果關係」之不確定法律概念，依其權限訂頒之判
    斷基準，核與相關醫理見解及經驗法則均無違背，本院自得
    予以適用。
３、按當事人主張有利於己之事實者，就其事實有舉證之責任，
    民事訴訟法第277條前段定有明文，依行政訴訟法第136條之
    規定，上開規定為行政訴訟程序所準用。又按人民提起課予
    義務訴訟請求行政機關作成授益行政處分，係在增加自己之
    權利，依上開之規定，自應就權利發生實體上規定要件最低
    度事實負舉證責任，本件原告等主張被保險人因心因性猝死
    與其作業有相當因果關係，自應就此一事實負舉證之責任。
４、原告等對於被保險人所患疾病之促發與作業有相當因果關係
    之此一事實，僅泛稱被保險人並無心臟血管疾病之病史，而
    病發當日確屬作業中，且因當日天氣寒冷，加上廁所內空氣
    稀薄，致被保險人身體血管強烈收縮，導致心因性猝死云云
    。然查，本案經被告所屬台中市辦事處派員訪查，據原處分
    卷附原告甲○○簽名確認無訛之訪查紀錄略載：「劉國禎自
    72年就到中國時報台中印刷廠工作，擔任工務組組長，負責
    台中印刷廠之電氣設備維修工作。印刷廠採3班制，每日工
    作8小時，劉國禎之工作時間自早上7時至下午3時，如有電
    氣設備故障需維修，則需隨傳隨到，最近半年之工作量有無
    異常增加或過勞之事實需由報社說明，劉國禎平日無抽煙、
    喝酒之習慣，平日僅因坐骨神經疼痛症狀前往台中澄清醫院
    中港院區求診．．」等語；復據中國時報社出具有關劉國禎
    申請職業病死亡給付補充說明：「一、工作時間：7:00至15
    :00，附93年7月至94年2月排班表。工作地點：全廠區，平
    時於地下室1樓電氣室辦公區。工作內容：為本報工務組組
    長職，負責本廠一切水、電、消防等供應、維護、規劃調度
    。工作排程變動頻率：以上項工作內容，依設備機器運轉情
    況有所需要時，交替保養、維修及操作。工作時數：每日8
    小時，週休2日。二、94年2月3日事發當時正是晚報印刷時
    段（13時至15時），劉員在高壓電氣室監控。上班地點溫度
    變化：發生時間為2月當時室外溫度較低，『電氣值班室約
    26度左右』。上班地點：電氣室為本廠供電設施計有高低壓
    供電系統、空調主機。」等語；嗣經被告調取被保險人劉國
    禎於台中澄清綜合醫院就診之相關病歷資料，連同上開訪查
    資料，送請被告特約職業病專科醫師審查，審查意見明載：
    「一、依相驗證明，其死因為心因性猝死。二、其工作為印
    刷廠工務工作，工作時間上午7點至下午3點，並無過度加班
    或過勞情形。三、其無體檢紀錄，健保就醫紀錄亦無資料（
    93 年1月至94年1月），依澄清醫院資料，其患有B型肝炎、
    膽石症（術後）、消化性潰瘍等疾病，但93年10月17日有發
    現高血壓。四、綜上，並無可歸因於其工作而致其發病死亡
    者。」等語，有該審查意見表影本附原處分卷可稽。其後，
    原告甲○○不服被告所為處分，申請審議，亦據監理會送請
    其特約職業病專科醫師審查，審查意見明載：「無客觀明確
    之事實顯示被保險人發病前有超乎尋常之工作壓力足以引起
    猝死。同意不屬職業病。」等語，亦有該審查意見表在卷可
    參。則本件既經被告派員訪查原告甲○○及中國時報社，並
    取具被保險人劉國禎於93年7月至94年2月在中國時報社工務
    小組之值班表（排班表），查得被保險人劉國禎之工作量並
    無異常增加致產生過度勞動情事，且其上班地點之電氣值班
    室溫度約26度左右（電氣值班室及廁所位置均位於地下1樓
    ，見本院95年7月19日準備程序筆錄第3頁之原告訴訟代理人
    陳述），亦無原告等所指寒冷及空氣稀薄情事，再者，本案
    復經被告及監理會特約職業病專科醫師前後兩次審查結果，
    均認定被保險人劉國禎之死亡與其作業並無相當因果關係，
    不得視為職業病，則被告據此認定被保險人所患為普通疾病
    ，自無不洽。
５、原告等既未能提出被保險人在事故發生前有遭受急性的、異
    乎尋常的、例外的壓力，或在特定工作時間內有從事超越平
    日工作甚多的、不利於健康的生理或心理負荷之工作的相當
    因果關係之具體證明，則其空言主張被保險人之死亡係因工
    作所致，要嫌無據。又被告所為被保險人非屬職業病致死之
    認定，核與行政院勞工委員會94年1月5日勞安三字第094000
    0725號函修正「職業引起急性循環系統疾病診斷認定基準」
    並無違背，原告等並未具體指出被告之認定有何違背經驗及
    論理法則之處，亦未舉出本案有何不明確而尚待鑑定情事，
    僅以被告之認定與原告等之主張不同，即要求送請專業鑑定
    醫療機構為鑑定，本院認為核無依其申請送請鑑定之必要。
五、綜上所述，被保險人劉國禎因心因性猝死，與其作業並無相
    當因果關係，不得視為職業病，從而，被告按普通疾病死亡
    核發給付，徵諸前揭規定，並無違誤。審議審定及訴願決定
    遞予維持，俱無不合。原告徒執前詞聲明撤銷，並求為判決
    命被告作成核付原告等被保險人劉國禎職業病死亡給付之處
    分，均無理由，應予駁回。
據上論結，本件原告之訴為無理由，爰依行政訴訟法第98條第3
項前段、第104條，民事訴訟法第85條第1項前段，判決如主文。
中    華    民    國    95    年    8    月     23    日
                        第六庭審判長法  官  黃清光
                                    法  官  陳鴻斌
                                    法  官  曹瑞卿
上為正本係照原本作成。
如不服本判決，應於送達後20日內，向本院提出上訴狀並表明上
訴理由，如於本判決宣示後送達前提起上訴者，應於判決送達後
20日內補提上訴理由書（須按他造人數附繕本）。
中    華    民    國    95    年    8    月     23    日
                                    書記官  方偉皓


司法院資訊處製作；財團法人民間司法改革基金會備份。
